臺灣臺北地方法院民事判決　　　　　　　96年度訴字第5869號
原　　　告　戊○○
訴訟代理人　劉宏邈律師
被　　　告　丁○
　　　　　　乙○○
　　　　　　丙○○
上列二人共同
訴訟代理人　甲○○　　住臺北市.
　　　　　　李淑寶律師
上列當事人間返還房屋事件，本院於中華民國96年12月26日言詞
辯論終結，判決如下：
    主  文
被告丁○應將台北市大安地政事務所登記日期為民國八十八年二
月八日、登記原因為買賣、收件字號為八十八年大安字第０三六
八七０號、登記次序為三三之土地所有權移轉登記，以及登記次
序為四之房屋所有權移轉登記塗銷。
被告乙○○應於原告給付新台幣貳佰拾萬元時，應將坐落於台
北市○○區○○段二小段三六五地號、面積為四百零二平方公尺
、權利範圍為一萬分之五十三土地所有權以及坐落於同段二小段
一０五四建號、權利範圍為全部，建物門牌號碼為台北市大安區
○○○路二段一一一巷七號一樓之建物所有權移轉登記予原告。
原告其餘之訴駁回。
訴訟費用由被告丁○、乙○○負擔三分之二，餘由原告負擔。
原告假執行之聲請駁回。
    事實及理由
甲、程序部分
一、被告丁○經合法通知，未於言詞辯論期日到場，核無民事訴
    訟法第386條所列各款事由，應依原告之聲請，由其一造辯
    論而為判決。
乙、實體部分
一、原告主張：伊於民國87年間委託訴外人胡亦慧、周玉萍2人
    出售伊所有坐落於台北市○○區○○段2小段365地號、面積
    402平方公尺、權利範圍千分之53之土地，及同段2小段1054
    箭號、權利範圍全部、建物門牌為台北市大安區○○○路○
    段111巷7號7樓之建物（下稱系爭建物，與前揭土地合稱系
    爭不動產），並交付伊之銀行存摺及印章由周玉萍保管以收
    受買賣系爭不動產之款項。嗣周玉萍與被告乙○○簽定買賣
    契約（下稱系爭契約），由乙○○以新台幣（下同）1,600
    萬元買受系爭不動產，並約定以交付200萬元之支票、現金
    4,511元及代墊支付土地增值稅465,489元、餘款則以銀行貸
    款方式支付前開價金。而乙○○因無法支付餘款，胡亦慧及
    周玉萍復於88年1月11日與乙○○簽定買賣無效協議書，同
    意返還已收價金250萬元，周玉萍並於當日交還20萬元。詎
    料，周玉萍因無法返還前開已收價金予乙○○，竟與訴外人
    周文展以偽造文書方式偽造買賣契約、印鑑證明等文件，將
    系爭不動產移轉登記予被告丁○，伊乃於95年10月13日以中
    和中山路郵局第568號存證信函告乙○○及丙○○解除系爭
    契約。丁○與乙○○間並無真實之買賣關係存在，其僅係周
    玉萍與乙○○簽定買賣無效契約書後，周玉萍將原應移轉予
    伊之系爭不動產以通謀虛偽意思表示及違反強制或禁止規定
    之行為移轉至丁○名下，依民法第71條及第87條之規定，伊
    與丁○之間之法律關係應屬無效；前開移轉行為既屬無效，
    而伊與乙○○間之系爭契約又已解除，乙○○及丙○○占有
    系爭不動產即無法律上原因，為此依民法第767條之規定請
    求乙○○返還系爭不動產予伊。又系爭不動產坐落於復興南
    路熱鬧繁華之處，不僅交通便利，且生活機能完備，每月租
    金行情至少有21,000元以上，丙○○無法律上原因占有伊所
    有之系爭不動產，顯受有相當於租金之利益，且致伊受有損
    害，為此依民法第179條之規定，請求丙○○給付伊自95年
    10月17日起至96年4月16日止及自96年4月17日起至遷讓返還
    系爭建物之日止相當於租金之不當得利，並聲明：(一)丁○應
    將台北市大安地政事務所登記日期為88年2月8日、登記原因
    為買賣、收件字號為88年大安字第036870號、登記次序為33
    之土地所有權移轉登記，以及登記次序為4之房屋所有權移
    轉登記塗銷；(二)乙○○應將系爭不動產之所有權移轉登記予
    原告；(三)丙○○應自系爭建物遷出，並返還系爭建物予原告
    ；(四)丙○○應給付原告126,000元，及自起訴狀繕本送達翌
    日起至清償日止，按年息5％計算之利息；(五)丙○○應自96
    年4月17日起至遷讓系爭建物日止，按月給付原告21,000元
    ；(六)前開第3、4、5項聲明，原告願供擔保請准宣告假執行
    。
二、被告丙○○及乙○○則以：系爭契約之解除乃屬可歸責於原
    告之事由所致，原告不得主張沒收其已支付之230萬元價金
    ；且原告既自承委任胡亦慧、周玉萍代為出售系爭不動產，
    則渠等所為之代理行為，應直接對原告發生效力。原告、丁○及胡亦慧明知乙○○與丁○間無實際買賣系爭不動產之行
    為，為使原告利於向銀行貸款，而與周玉萍、周文展於88年
    2月3日將已登記於乙○○名下之系爭不動產登記於丁○名下
    ，此業經台灣高等法院以94年度上更(一)字第206號判決周文
    展、原告、胡亦慧及丁○有罪在案。是本件糾紛均屬可歸責
    於原告之事由所致，況其因買賣系爭不動產已支付230萬元
    價金，故依民法第264條之規定主張同時履行抗辯：即於原
    告給付其230萬元及法定利息後同時返還系爭不動產予原告
    等語資為抗辯，並聲明：(一)原告之訴及假執行之聲請均駁回
    ；(二)如受不利之判決，被告願供擔保請准宣告免為假執行。
三、被告丁○未於言詞辯論期日到場，亦未提出書狀作何聲明或
    陳述。
四、兩造不爭執之事項：
（一）原告於87年間委託胡亦慧、周玉萍2人代為出售原告所有
      之系爭不動產，並於87年6月26日與乙○○簽訂系爭契約
      ，約定價金1,600萬元，並由乙○○先行交付200萬元支票
      、現金4,511元、代墊支付土地增值稅465,489元之方式支
      付250萬元價金。嗣因乙○○無法配合銀行貸款作業而與
      周玉萍於88年1月11日簽訂買賣無效協議書，約定乙○○
      應配合原告辦理系爭不動產移轉登記之撤件事項，而原告
      應開立230萬元之支票予乙○○，周玉萍並於該日交還20
      萬元予乙○○。
（二）原告前於89年6月14日、89年8月6日以台北郵局第39支局
      第1235號及第1685號存證信函催告乙○○給付買賣系爭房
      屋之買賣價金餘款1,400萬元，然乙○○未為給付，原告
      乃另於95年10月13日以中和中山路郵局第568號存證信函
      解除兩造間之系爭契約。
（三）乙○○及丙○○嗣以偽造文書為由向本院提出以戊○○、
      丁○、周文展及胡亦慧為被告之自訴案件，本院以88年度
      自字第473、923號判決戊○○、丁○、周文展及胡亦慧無
      罪，嗣乙○○及丙○○向臺灣高等法院提出上訴，然遭臺
      灣高等法院以90年度上訴字第1021號判決駁回其上訴；經
      乙○○及丙○○向最高法院提出上訴後，最高法院以94年
      度台上字第1507號判決廢棄前開判決後發回臺灣高等法院
      審理，而臺灣高等法院以94年度上更(一)字第206號判決改
      判周文展處有期徒刑1年6月；戊○○、胡亦慧及丁○處拘
      役50日，如易科罰金均以300元折算1日。
五、兩造之爭點及論述：
    原告主張周玉萍於88年1月11日與乙○○簽定買賣無效協議
    書後，與訴外人周文展以偽造文書方式偽造買賣契約、印鑑
    證明等文件，將系爭不動產移轉登記予丁○，周玉萍將原應
    移轉予伊之系爭不動產以通謀虛偽意思表示及違反強制或禁
    止規定之行為移轉至丁○名下，依民法第71條及第87條之規
    定，伊與丁○之間之法律關係應屬無效；前開移轉行為既屬
    無效，而伊與乙○○間之系爭契約又已解除，乙○○及丙○○占有系爭不動產即無法律上原因，為此依民法第767條之
    規定請求乙○○返還系爭不動產，並依據不當得利之法律關
    係，提起本件訴訟。被告乙○○、丙○○則分別以前揭情詞
    置辯，故本件之主要爭點厥為：(一)丁○與乙○○間並無真實
    之買賣關係存在，而得由原告訴請塗銷不動產之移轉登記；
    (二)乙○○是否得執同時履行抗辯，在原告未返還230萬元前
    拒絕將系爭不動產移轉登記予原告；(三)原告是否有權訴請丙○○返還系爭建物及給付相當租金之不當得利。現就本件之
    爭點析述如后：
（一）關於原告是否得訴請丁○塗銷移轉登記部分：
      關於系爭不動產移轉登記之經過，係由胡亦慧、周玉萍受
      原告之託出售，及至87年6月26日，由周玉萍代原告與乙○○簽訂上開房地買賣契約，總價1600萬元，周玉萍並於
      87年8月8日將該不動產所有權移轉登記與乙○○。後乙○○以上開房地無法貸得約定款項，乃於88年1月11日與胡
      亦慧、周玉萍簽訂買賣無效協議書，雙方同意由原告返還
      乙○○250萬元，並辦理該不動產撤件事宜。後原告、胡
      亦慧等人等推由周文展以代理人身分，於88年2月3日將登
      記為乙○○所有之上開不動產，以乙○○與被告丁○間買
      賣名義，向臺北市大安地政事務所申請移轉所有權於被告
      丁○名下，並於88年2月8日完成登記等情，業據被告胡亦
      慧、戊○○、丁○及周文展於刑事案件偵審坦承不諱，復
      有土地登記申請書件、土地及建物登記簿謄本等附於刑事
      案件卷宗可稽，此部份事實堪予認定。又周玉萍與乙○○
      簽定買賣無效契約書後，周玉萍將原應移轉予原告之系爭
      不動產以通謀虛偽意思表示移轉至丁○名下，依民法第87
      條之規定，該移轉登記既屬無效，乙○○本得訴請丁○將
      台北市大安地政事務所登記日期為88年2月8日、登記原因
      為買賣、收件字號為88年大安字第036870號、登記次序為
      33之土地所有權移轉登記，以及登記次序為4之房屋所有
      權移轉登記塗銷。又前開移轉登記，已屬侵害原告原本得
      訴請乙○○依據兩造所簽訂之「買賣無效協議書」而使系
      爭不動產回復登記於其名下之權利，原告自得依據侵權行
      為法則，訴請丁○為前揭塗銷登記。
（二）關於乙○○是否主張同時履行抗辯，暫時拒絕為原告辦理
      塗銷登記：
      按兩造互負有給付之義務者，除一方有負先為給付之義務
      外，本應由兩造同時履行，如一造並未履行其債務，自不
      得以對造未先履行，請求賠償損害。又契約解除，雙方互
      負回復原狀之義務，民法第259條定有明文，此項互負之
      義務，依同法第261條準用第264條之規定，於他方未為對
      待給付前，得拒絕自己之給付。最高法院20年上字第1277
      號、44年台上字第702號判例著有明文可參。 經查：
    1.依據兩造於88年1月11日所簽訂之「買賣無效協議書」所
      載內容略以：「因甲方（即乙○○）無法配合銀行貸款作
      業，以致無法順利將房屋尾數繳交乙方（即原告），故約
      乙方辦理手續歸還房屋予乙方。雙方協議於簽訂本協議書
      之同時甲方須備齊印鑑章、印鑑證明2份，戶口名簿影本1
      份、身份證影本1份交予乙方並配合乙方辦理撤件之一切
      事項。而乙方須開立新台幣250萬元之支票予甲方。」另
      有手寫註記「尚欠支票一張面額為新台幣230萬元」（見
      本院卷第15頁）。前開協議書雖載明為「買賣無效協議書
      」，然兩造間既僅因房屋貸款事宜致無法繼續履行原先之
      買賣契約，並無民法上之無效原因，應屬兩造合意解除買
      賣契約之約定，先予敘明。又原告既自承於簽立協議書時
      ，僅由周玉萍有交付20萬元，其並未給付其餘之230萬元
      等情，乙○○自得執前開協議書為同時履行抗辯，於原告
      交付230萬元前拒絕將系爭不動產回復為原告名義之移轉
      登記。
    2.原告雖否認胡亦慧、周玉萍二人為其代理人，故認定周玉
      萍代其簽署之買賣無效協議書對其發生效力云云。然查，
      原告於刑事案件一審中原審坦承：原係委由胡亦慧出售，
      胡亦慧再介紹周玉萍處理，後來胡亦慧說房子有狀況買不
      成，要再過回來，我就交付權狀等所需證件給胡亦慧，胡
      亦慧說房子不要再過回我名下比較好，我當時缺錢，就說
      用丁○的名義好了等語（見刑事一審卷(二)第201頁）；顯
      見原告對於系爭不動產之交易經過，知之甚詳。原告既依
      胡亦慧建議，將系爭不動產以買賣方式移轉登記於丁○名
      下等情，業據刑事案件認定原告與丁○二人有使公務員登
      載不實之犯意聯絡，而構成使公務員登載不實文書之犯行
      。且胡亦慧亦於刑事案件一審中供稱：戊○○是我介紹給
      周玉萍認識的，我是介紹人，我向周玉萍請款買賣總價金
      3 ％，後面是周玉萍在辦的，戊○○賣給乙○○我知道，
      但因價款尚未付清，我沒拿到佣金，過給丁○我也知道，
      是周玉萍跟戊○○說有問題，退款時我們4人相約要交付
      證件，周玉萍未到，丁○先走，他把資料留下來，剩我在
      等戊○○，後來戊○○、周玉萍有到，戊○○將丁○的證
      件交給周玉萍處理，當時已經退20萬元給乙○○，因為戊○○是我介紹的，我要出面給一個交待等語（見原刑事案
      件一審卷(二)第233頁），均顯示原告確實有授權胡亦慧、
      周玉萍等人出售系爭不動產及簽署買賣無效協議書，自應
      認原告應受該協議書內容之拘束。
    3.原告雖以其於95年10月13日依據買賣契約第11條第2項規
      定以乙○○遲未依約支付買賣價金尾款為由，函告乙○○
      解除買賣契約並沒收已繳納之款項作為損害賠償金，認乙○○對原告已無230萬元之價金返還請求權云云。然查，
      系爭買賣契約既已於88年1月11日經兩造合意解除後，已
      不存在，兩造僅有互負回復原狀之義務，原告自不得執一
      已不存在之契約，訴請乙○○交付尾款，進而主張乙○○
      有違約之情事而沒入已繳之價金。
    4.原告復主張系爭不動產買賣契約經解除後，被告即溯及無
      占有、使用系爭房屋之法律上原因，其占有、使用系爭房
      屋即受有相當於租金之不當得利，依據民法第179條規定
      ，原告既可主張抵銷，經抵銷後，被告對原告已無任何價
      金返還請求權可言云云。然按，二人互負債務，而其給付
      種類相同，並均屆清償期者，各得以其債務，與他方之債
      務，互為抵銷。但依債之性質不能抵銷或依當事人之特約
      不得抵銷者，不在此限。民法第334條第1項定有明文。復
      按，債務之抵銷，以雙方當事人互負債務為必須具備之要
      件，若一方並未對他方負有債務，則根本上即無抵銷之可
      言。最高法院18年上字第1709號判例定有明文可參。查，
      本件原告主張占用系爭不動產者係為丙○○，然系爭不動
      產買賣契約及協議書則為原告與乙○○所簽訂，殊不論原
      告對丙○○是否有不當得利請求權存在，自不得據此抵銷
      其應返還乙○○之買賣價款，自應認原告此部分之抵銷主
      張為無理由。
（三）原告是否有權訴請丙○○自系爭房屋遷出，並返還系爭房
      屋予原告及給付相當租金之不當得利：
      按所有人對於無權占有或侵奪其所有物者，得請求返還之
      。對於妨害其所有權者，得請求除去之。有妨害其所有權
      之虞者，得請求防止之。民法第767條定有明文。次按，
      無法律上之原因而受利益，致他人受損害者，應返還其利
      益。雖有法律上之原因，而其後已不存在者，亦同。民法
      第179條定有明文。查，原告於未為對待給付時，乙○○
      並無將系爭不動產移轉登記予原告之義務，亦不因占用系
      爭建物致使原告受有損害。從而，原告在並未回復其為系
      爭不動產之所有權人前，依據所有物返還請求權及不當得
      利之法律關係，訴請丙○○將系爭建物返還予原告及給付
      相當租金之不當得利，均為無理由。
六、綜上所述，丁○與乙○○既無買賣之意思卻對系爭不動產辦
    理移轉登記，原告自得訴請塗銷登記。另原告與乙○○簽署
    買賣無效協議書後，並未返還230萬元，自應於給付230萬元
    後，乙○○方有將系爭不動產移轉登記予原告之必要。至於
    原告逾此部分之請求，為無理由，應予駁回。
七、又原告請求假執行宣告部分之請求均受敗訴判決，其假執行
    之聲請即失所依據，應併予駁回。
八、因本件事證已臻明確，兩造其餘主張陳述及所提之證據，經
    本院斟酌後，認與判決結果不生影響，均毋庸再予論述，附
    此敘明。
九、訴訟費用負擔之依據：民事訴訟法第79條、第85條第1項。
中　　華　　民　　國　　96　　年　　12　　月　　31　　日
                  民事第四庭    法　官　黃柄縉
以上正本係照原本作成
如對本判決上訴，須於判決送達後20日內向本院提出上訴狀
中　　華　　民　　國　　96　　年　　12　　月　　31　　日
                    　　　　　　書記官　楊湘雯
